臺灣臺北地方法院刑事判決　　　　　　　　　　　　　　九十年度自字第六○九號
　　自　訴　人　建德交通企業有限公司　設臺北市文山區○○○路○段二○六之三
　　代　表　人　乙○○
　　代　理　人　丙○○
　　被　　　告　甲○○
右列被告因侵占案件，經自訴人提起自訴，本院判決如左：
    主      文
甲○○無罪。
    理      由
一、自訴意旨略以：被告甲○○於民國九十年二月六日，至臺北市文山區○○○路○
    段二○六之三號一樓向自訴人建德交通企業有限公司（下稱建德公司）承租車號
    Ｔ五－○一三號營業小客車乙部，租金每日新臺幣（下同）七百元，依約定被告
    應每三日至建德公司繳納租金。被告承租車輛後於臺北市區內駕車營業，詎被告
    自九十年六月五日起，即不繳租金，亦不還車，迭經催討並請求返還該車，惟被
    告均置之不理，迄同年九月十一日止，自訴人始在臺北縣板橋拖吊場尋回該車，
    被告計積欠租金七萬六千五百元，因認被告涉有刑法第三百三十五條第一項侵占
    罪嫌云云。
二、按犯罪事實應依證據認定之，無證據不得推定其犯罪事實；不能證明被告犯罪者
    ，應諭知無罪之判決，刑事訴訟法第一百五十四條、第三百零一條第一項分別定
    有明文。又所謂認定犯罪事實之證據，係指足以認定被告確有犯罪行為之積極證
    據而言，如未發現相當證據，或證據不足以證明，自不能以推測或擬制之方法，
    以為裁判基礎；再自訴人之指訴，係以使被告受刑事訴追為目的，是其陳述是否
    與事實相符，仍應調查其他事實以資審認，始得為不利被告之認定，分據最高法
    院四十年度臺上字第八六號、五十二年度臺上字第一三○○號判例闡釋在案。次
    按，刑法上之侵占罪，須持有人變易原來之持有意思而為不法所有之意思，始能
    成立，如僅將持有物延不交還或有其他原因致一時未能交還，既缺乏主觀要件，
    即難遽以該罪相繩，最高法院六十八年度臺上字第三一四六號判例著有明文。
三、自訴人認被告涉有刑法第三百三十五條第一項侵占罪嫌，無非係以被告於九十年
    二月六日向其承租車號Ｔ五－○一三號計程車，自同年六月五日起積欠租金，又
    拒不返還承租之車輛等情，有營業小客車租賃合約書、催告函等為據。訊據被告
    就向自訴人承租前開計程車及積欠租金、未返還車輛等事實固坦承屬實，惟堅詞
    否認有自訴人所指之侵占犯行，辯稱：伊向自訴人承租營業小客車營業，嗣因生
    意不佳，所以積欠租金，乃思以該計程車繼續營業，期能多賺些錢，故未還車，
    且伊有與自訴人聯絡，並告知車輛所在，並無侵占意圖等語。
四、經查，被告於九十年二月六日以每日七百元之代價向自訴人承租車號Ｔ五－○一
    三號營業小客車乙部營業使用，自同年六月五日起未繳納租金，亦未返還車輛等
    事實，固據自訴人代表人乙○○及其代理人丙○○分別指陳在卷，並為被告所不
    爭執，且有營業小客車租賃合約書一紙在卷可稽。然按，租賃契約未定有期限者
    ，各當事人得隨時終止契約，且應依習慣先期通知；又終止契約應向他方當事人
    以意思表示為，民法第四百五十條第二項前段、第三項前段、第二百六十三條、
    第二百五十八條分別定有明文。本件自訴人與被告間之營業小客車租賃合約書僅
    約定自立約日即九十年二月六日起租與被告駕駛保管，並未約定租賃契約之終期
    ，為不定期租賃乙節，有前開合約書一紙附卷為憑，並經自訴人代表人陳明無誤
    。自訴人代表人及代理人雖均陳稱有向被告口頭表示終止租約云云，然此為被告
    所否認，自訴人復無法舉證以實其說，自難遽信。至自訴人於九十年八月八日所
    發之存證信函，僅具催告性質，非屬終止租約之意思表示，此觀卷附之該存證信
    函載稱「限函到三日內清償，逾期終止租約」等語即明。是自訴人與被告間之租
    賃契約既尚未依法終止，則被告依前揭有效之租賃契約自得持有系爭車輛並為合
    於約定之使用、收益，在別無證據證明被告另有出賣、轉租、出質等易持有為所
    有之行為下，實難認其有侵占之不法意圖。又被告辯稱：其曾主動打電話至建德
    公司，表明無力還錢之事實，並請其妻轉知自訴人所租之車輛停放在臺北縣板橋
    拖吊場等語，核與自訴人代理人於審理中所述相符，堪信被告所辯非虛，自難認
    其有侵占系爭車輛之不法所有意圖。再自訴人代表人自陳系爭車輛業於同年九月
    十一日在臺北縣板橋市拖吊場尋獲，參以被告就租金之清償方式業與自訴人達成
    和解，並已清償部分款項，自訴人代理人當庭陳明願原諒被告，不再追究等情，
    尚難認被告有侵占所租車輛之不法意圖，縱令被告遲延未返還車輛或未依約支付
    租金屬實，亦係民事債務不履行之問題，無從執此逕認被告對於上開計程車有何
    變易持有為所有之不法意圖。被告辯稱：因經濟狀況不佳，所以積欠租金，並思
    以所租計程車繼續營業賺錢償還所欠租金，致未還車，無侵占意圖等語，尚非不
    可採信。此外，本院復查無其他積極證據足認被告有自訴人所指之侵占犯嫌，自
    難因被告有債務不履行之事實，遽為不利被告犯罪事實之認定，依照首開說明，
    應為無罪之諭知。
據上論斷，應依刑事訴訟法第三百四十三條、第三百零一條第一項，判決如主文。
中      華      民      國    九十一    年      三      月      一      日
                                      臺灣臺北地方法院刑事第八庭
                                          法  官  宋  松  璟
右正本證明與原本無異。
如不服本判決，應於判決送達後十日內向本院提出上訴狀(應抄附繕本)。告訴人
或被害人如對於本判決不服者，應具備理由請求檢察官上訴，其上訴期間之計算
係以檢察官收受判決正本之日期為準。
                                          書記官  楊  文  祥
中      華      民      國    九十一    年      三      月    十四      日
